【裁判字號】    94,訴,2391
【裁判日期】    950726
【裁判案由】    新型專利異議
【裁判全文】
臺北高等行政法院判決
                                    94年度訴字第02391號
                              .
原      告  台達電子工業股份有限公司
代  表  人  甲○○（董事長）
訴訟代理人  戊○○
            丙○○
被      告  經濟部智慧財產局
代  表  人  蔡練生（局長）
訴訟代理人  丁○○
參  加  人  乙○○
訴訟代理人  陳啟舜律師
複  代理人  錢師風律師
            楊翠玲律師
上列當事人間因新型專利異議事件，原告不服經濟部中華民國94
年6 月2 日經訴字第09406128900 號訴願決定，提起行政訴訟，
本院判決如下：
    主  文
原告之訴駁回。
訴訟費用由原告負擔。
    事  實
一、事實概要：原告於民國（下同）92年5 月14日以「具導磁片
    之風扇馬達」向被告申請新型專利，經被告編為第00000000
    號審查，准予專利。公告期間，參加人以其違反核准審定時
    專利法第98條第2 項規定，對之提起異議，案經被告審查，
    於94年2 月15日以（94）智專三（二）04099 字第
    09420147750 號專利異議審定書為「異議成立，應不予專利
    」之處分。原告不服，提起訴願，遭決定駁回，遂提起行政
    訴訟。本院因認本件撤銷訴訟之結果，參加人之權利或法律
    上利益將受損害，爰依職權裁定命獨立參加被告之訴訟。
二、兩造聲明：
    (一)原告聲明：
      1.訴願決定及原處分均撤銷。
      2.訴訟費用由被告負擔。
    (二)被告聲明：
      如主文所示。
三、兩造之爭點：
    系爭案是否有違核准審定時專利法第98條第2 項進步性之規
    定，不符新型專利之要件？
    (一)原告主張：
      按90年10月24日修正公布的專利法第97條規定「稱新型者
      ，謂對物品之形狀、構造或裝置之創作或改良。」又同法
      第98條規定「凡可供產業上利用之新型，無下列情事之一
      者，得依本法申請取得新型專利：一、申請前已見於刊物
      或已公開使用者。但因研究、實驗而發表或使用，於發表
      或使用之日起6 個月內申請新型專利者，不在此限。二、
      申請前已陳列於展覽會者。但陳列於政府主辦或認可之展
      覽會，於展覽之日起六個月內申請專利者，不在此限。新
      型係運用申請前既有之技術或知識，而為熟習該項技術者
      所能輕易完成且未能增進功效時，雖無前項所列情事，仍
      不得依本法申請取得新型專利。」依上述規定，新型專利
      之取得乃需符合所謂的「新穎性」與「進步性」。系爭案
      經由前述各該先行程序之原告所為各項比較與敘明，實具
      有前述之「新穎性」與「進步性」，惟被告未究其理，而
      不予採認，洵有違誤。茲析述於次：
      1.被告對系爭案所為異議成立之行政處分未符合其所訂定
        之專利審查基準中之進步性判斷原則：
        (1)被告引用參加人所提之引證案（91年9 月1 日審定公
          告之第00000000號「馬達平衡環構造」）「‧‧‧，
          以及，由底環23對應在永久磁鐵16之底端面‧‧‧」
          ，並遽此認定系爭案申請專利範圍第1 、11項「使該
          環形平板導磁片16之導磁面僅面向該環形磁性體40之
          該底面」已被揭露。然而由引證案之說明書第5-8 頁
          及申請專利範圍第1-11項可知，引證案之環牆係為該
          案最主要且重要之特徵，且引證案於第8 頁之功效說
          明中，亦明確揭露引證案之環牆才具有功效（此由第
          1-7 圖可以獲得證明）。故熟悉此技藝之人員（90年
          10月24日公布之專利法第98條第2 項所規範之人員）
          在參照引證案所揭露之技術後，必可得知由環牆所構
          成之平衡環是引證案之技術精神所在，進而推斷引證
          案之平衡環變化樣態中，必需有環牆才可獲得轉子定
          位及平衡之效果。由此可得證「豎立之環牆」是引證
          案不可或缺之構件。
        (2)由系爭案之申請專利範圍可知，系爭案具有環形平板
          導磁片，其上形成有卡勾，該環形平板導磁片經由該
          卡勾嵌合該電路板並平貼該電路板表面，使該環形平
          板導磁片之導磁面僅面向該環形磁性體之該底面。由
          此可知，系爭案之申請專利範圍係界定「平貼於電路
          板表面之環形平板導磁片且導磁面僅面向環狀磁性體
          底面」，而非豎立之環牆，故系爭案之申請專利範圍
          所界定之物件與引證案實質不同。
        (3)引證案之轉子永久磁鐵必須突出輪轂底緣（詳見引證
          案各圖示），因此，此突出部分之磁場係為發散狀態
          ，而導致引證案之永久磁鐵突出部分對定子磁鐵之磁
          吸強度遠低於未突出部分對定子磁鐵之磁吸強度。反
          觀系爭案之環形磁性體由於是未突出轉子鐵殼之狀態
          ，因此系爭案之環形磁性體之磁場不屬於發散磁場，
          因此，在相同之磁場強度下，系爭案之環形磁性體之
          底面磁吸強度會遠大於引證案永久磁鐵突出部分的磁
          吸強度。是此，系爭案之環形導磁片與環狀磁性體間
          的磁吸強度會遠大於引證案之平衡環與永久磁鐵突出
          部分間的磁吸強度。
        (4)被告於附件1 中係以拆解引證案之不可分離的局部構
          件及「平衡環2 由底環23與環牆22與轉子14之永久磁
          鐵16相吸，產生軸向及徑向之相吸磁使轉子轉軸與滑
          套軸承間運轉時有較佳平穩效果」等似是而非的論點
          ，並刻意忽略引證案之功效「平衡環構造，具有豎立
          之環牆可以對應在永久磁鐵之下半部之內側或外側及
          底端面，或同時在內外側及底端面，‧‧‧使該轉子
          在旋轉時具有不會偏移晃動‧‧‧使該轉子可以獲得
          最佳之平衡旋轉效果」，企圖以偏蓋全地認定引證案
          揭露了系爭案之環形平板導磁片且具有相同之功效，
          進而判定系爭案不具進步性。被告之前述判定係以省
          略引證案之必要技術「環牆」而獲得之結果。
        (5)依據被告89年10月所出版之專利審查基準第2-2-20頁
          「關於新型類型之進步性判斷」第3 點「構成要件省
          略之新型，係指將他新型之一個或二個以上構成要件
          省略之新型而言。如此之省略後，如其可保有原有之
          全部功能或可產生某一新功效或增進某種功效時，此
          種構成要件省略之新型，視為非能輕易完成。」以及
          第2-2-21頁「審查注意事項」第5 點『進步性之研判
          ，因被告在審查中瞭解其技術內容後，極易對新型之
          進步性作成偏低之判斷，以致有" 後見之明" 之情形
          ，故審查時應以熟習該項技術者之觀點，根據申請當
          時之技術水準，作客觀之判斷。』據此，被告係在瞭
          解系爭案技術內容後，對系爭案之進步性作成偏低判
          斷，是以被告實已對系爭案（申請專利範圍第1 、11
          項）作成不公正、錯誤且違反規定之判定。
        (6)依據被告89年10月所出版之專利審查基準第2 章第4
          節第2-2 項「申請專利範圍之請求項有二項以上時，
          應就每一請求項各別判斷其進步性。」以及第3 章第
          1 節第5-7-3 項第2 段「附屬項之記載內容，必須包
          含其所引用之請求項全部技術內容在內，然後對其中
          之技術內容，作進一步敘明其所引用之請求項目外之
          技術特點。」等逐項審查規定，系爭案之各附屬項解
          讀時需將所引用之請求項全部技術一同解讀。然被告
          與訴願機關僅以各附屬項之部分技術（未涵蓋所引用
          之請求項全部技術）逕行認定為習知技術，而未詳就
          該附屬項之全部技術是否被揭露，此係違反被告自行
          所訂定之準則，且也漠視原告之各附屬項所闡述之獨
          特技術，視原告之權利於枉顧，望鈞院明斷。
      2.訴願決定之荒繆點：
        (1)對於原告所提訴願理由未詳加斟酌，訴願決定理由僅
          採被告片面之詞。
          由訴願決定書「查系爭案整體構成在於達成轉子轉
            動時獲致具有最佳定位及平衡效果。至於環形導磁
            片與環形磁性體間之磁吸強度並非系爭案訴求之功
            效。且引證案經由平衡環由底環與環牆及轉子之永
            久磁鐵相吸，產生軸向及徑向之相吸磁，使轉子轉
            軸與滑套軸承間運轉時具有較佳平穩效果，前已論
            明，故訴願人以系爭案之環形導磁片與環狀磁性體
            間吸磁強度大於引證案，進而推論其馬達壽命遠大
            於引證案，執為系爭案具進步性之論據，核不足採
            。」然而，在系爭案之技術之一即藉由環形平板導
            磁片與環形磁性體相互磁吸，以達到轉子轉動時之
            定位及平衡效果，兩者具有因果關係。然訴願機關
            卻罔顧此項事實，而逕行認定原告之此技術不足採
            。再者，在考慮引證案之平衡環與系爭案之環形平
            板導磁片對轉子磁鐵的磁吸效果熟優熟劣時，仍須
            將轉子磁鐵之特性、轉子磁鐵與定子間的磁吸、引
            證案之平衡環與系爭案之環形平板導磁片對轉子磁
            鐵的磁吸等一同考慮並得藉由實驗數據之支持，才
            得以瞭解系爭案與引證案之平衡特性之優劣。然而
            ，無論是被告或是訴願機關卻片面主觀認定引證案
            之平衡環之平衡效果優於系爭案，如此更加彰顯被
            告或訴願機關於認定事實上採不平等之判斷標準，
            草率論斷且便宜行事。
          現，原告進一步依據系爭案之技術與引證案之技術
            製作相關之試樣進行性能測試，試樣結構與結果如
            附件9 所示。附件9 最上面的圖示係為引證案所限
            定使用之定子磁極結構（未繪示纏繞於管部的線圈
            ），在此試驗中也是使用此定子磁極結構，而且轉
            子磁鐵也是使用現今徑向激磁的馬達／風扇皆所使
            用之磁帶（磁場方向為徑向方向），系爭案之結構
            以Model 1 表示，引證案之三種結構則分別以
            Model2-4表示，表中磁力正值代表下吸力，負值代
            表上浮力。由磁力與運轉角度之特性圖與結構來分
            析比對可知，引證案結構（Model 2-4）在 此均無
            磁吸效果存在，僅系爭案結構（Model 1）具 有磁
            吸效果，故可證明系爭案結構優於引證案結構。接
            著，進一步分析各結構之磁場：
            Ａ、Model 1 ：不僅各定子磁極與轉子磁極可以相
                互強力磁吸，且系爭案之環形平板導磁片亦可
                以提供一定之下吸磁力（不妨礙定子磁極與轉
                子磁極之磁吸作用），如此在轉子運轉的過程
                中所產生之上浮力會被環形平板導磁片的磁吸
                力所抵銷而獲致平穩效果。
            Ｂ、Model 2 ：由於平衡環之環牆遮蔽了定子下磁
                極，因而定子下磁極無法與轉子磁極相互磁吸
                而無磁吸力，故大部分的轉子磁鐵會與上定子
                磁極相互磁吸而產生一向上的強磁吸力，且轉
                子磁鐵底端之弱磁力與平衡環形成趨近於零的
                磁迴路，因此整個轉子在未運轉的狀態下已經
                具有一定之上浮力。當轉子運轉的過程中產生
                之上浮力之際，轉子有向上脫離之趨勢，僅因
                轉軸與定子座之間的扣接而暫未拋離，此導致
                轉子無法平穩旋轉且轉軸與定子座之間摩擦增
                大等問題。
            Ｃ、Model 3 ：由於轉子為容置平衡環之環牆，故
                轉子磁鐵下半部沒有導磁鐵殼，因而轉子磁鐵
                的上半部（有導磁鐵殼的部分）具有遠大於下
                半部（無導磁鐵殼的部分）的磁力。如此情形
                下，上定子磁極與轉子磁鐵之磁吸力係遠大於
                下定子磁極與轉子磁鐵之磁吸力。而且，轉子
                磁鐵底端之弱磁力與平衡環之間也僅具有趨近
                於零的磁迴路，因此總上浮力（上磁吸力）仍
                大於總下吸力（下磁吸力）。當轉子運轉的過
                程中產生之上浮力之際，轉子有向上脫離之趨
                勢，僅因轉軸與定子座之間的扣接而暫未拋離
                ，此導致轉子無法平穩旋轉且轉軸與定子座之
                間摩擦增大等問題。
            Ｄ、Model 4： 由於平衡環之環牆遮蔽了定子下磁
                極，因而定子下磁極無法與轉子磁極相互磁吸
                而無磁吸力，故大部分的轉子磁鐵會與上定子
                磁極相互磁吸而產生一向上的強磁吸力，且轉
                子磁鐵底端之弱磁力與平衡環形成趨近於零的
                磁迴路，因此整個轉子在未運轉的狀態下已經
                具有一定之上浮力。當轉子運轉的過程中產生
                之上浮力之際，轉子有向上脫離之趨勢，僅因
                轉軸與定子座之間的扣接而暫未拋離，此導致
                轉子無法平穩旋轉且轉軸與定子座之間摩擦增
                大等問題。
            由前述各點與附件9 的結果可以證明原告所謂之「
            系爭案優於引證案」係為實際發生的事實。且由此
            可知訴願決定與異議審定書中所認定之「引證案技
            術優於系爭案」並不存在，因此原處分及訴願決定
            所認定之理由顯有扭曲事實之情形發生。訴願決定
            機關對此錯誤判定，實視原告之權利於枉顧。
        (2)另外，在解讀一專利技術時，如果僅看到所想看到之
          片段內容而不整體觀之，則會如「瞎子摸象」寓言中
          的瞎子一般，隨著觸摸部位的差異，而誤認為大象是
          柱子、水管、布、扇子等等，從而無法清楚判斷出欲
          判斷之標的的真實態樣。故兩專利比對時，應以兩相
          關之整體元件進行分析比對，才可判斷出此兩元件之
          相同點及相異點。於此訴願決定中，可以明顯地發現
          訴願機關係以「以偏蓋全」的觀點，並搭配錯誤之功
          效認定，而誤判系爭案不具專利性。訴願決定機關對
          此錯誤判定，實視原告之權利於枉顧，望鈞院明斷。
        (3)「訴願人或參加人請求陳述意見而有正當理由者，應
          予到達指定處所陳述意見之機會。」乃訴願法第63條
          第3 項所明文規定。所謂依法行政，乃法治國家之基
          本原則，亦即行政行為不得牴觸法律。況當事人參與
          原則係指各國行政程序法，普遍承認當事人有接受聽
          審之權利；即行政機關於作成侵害人民權益之處分前
          ，當事人有要求陳述意見之權利，行政機關則有義務
          給予當事人陳述意見之機會。唯原告為求詳細解釋說
          明，前於訴願書中請求惠予「到部陳述意見」之機會
          ，然，訴願委員會卻以「核無必要」為由予以駁斥，
          其藐視法律之甚，亦不過此。甚者，訴願決定機關則
          僅完全採用原處分機關之「訴願答辯書」的全部內容
          ，毫未斟酌原告以詳細分析之訴願理由，並僅憑斷「
          核無必要」，甚至枉顧原告所提之到部陳述意見，全
          未具體說明係透過何一方式與過程審「核」？基於何
          理由產生「核無必要」之結論？
        (4)訴願決定機關對於原告所提之種種訴願理由，全然漠
          視、毫未詳加斟酌、且駁回理由竟完全採信原處分機
          關片面之詞，而含糊官樣，原告僅獲徒具形式之訴願
          機會，完全不具實質意義。被告、訴願決定機關皆無
          視於「系爭案技術優於引證案，且環形平板導磁片未
          被揭露」的事實，其認事用法顯有違誤。
      3.綜上所述，系爭案確實具有可專利性，充分符合新型專
        利要件，被告之審定「系爭案異議成立，應不予專利」
        顯有違誤，原處分及訴願決定實有撤銷並重為處分之必
        要，敬請撤銷訴願決定及原處分，發回原告另為異議不
        成立之行政處分，以維原告之權益。
    (二)被告主張：
      1.起訴理由主要謂引證案必要技術「豎立之環牆」是引證
        案不可或缺之構件，系爭案環形平板導磁片與引證案實
        質不相同，以及藉由磁場發散指稱系爭案磁吸強度遠大
        於引證案，又原處分判定系爭案不具進步性係以省略引
        證案必要技術「環牆」而獲致之結果。
      2.查原處分理由4.至5.，未曾指稱系爭案與引證案實質相
        同，其次引證案與系爭案之目的、作用為轉子轉動時獲
        致具有最佳定位及平衡效果，其中相關說明可參見引證
        案第4 頁第1 至3 行及系爭案第5 頁第1 至2 行而得到
        佐證，起訴理由主張系爭案磁吸強度遠大於引證案，顯
        已偏離原主張之內容，其僅針對磁吸強度比較而未考量
        系爭案與習知前案間比較，係以習知前案專利說明書全
        部所揭露技術內容為依據，與系爭案申請專利範圍標的
        作一比較，而非僅侷限於兩案之構件間比較，而未考量
        構件間之目的、作用等等，因此起訴理由僅以系爭案與
        引證案磁吸強度之強弱而認定系爭案相較於引證案具進
        步性，而忽略整體構成所主張之轉子轉動時獲致具有最
        佳定位及平衡效果的內容，顯然不妥當。另起訴理由謂
        原處分判定系爭案不具進步性係以省略引證案必要技術
        「環牆」而獲致之結果，查異議理由書(四)「‧‧‧其中
        引證案經由平衡環2 由底環23與環牆22與轉子14之永久
        磁鐵16相吸，產生軸向及徑向之相吸磁使轉子轉軸與滑
        套軸承間運轉時有較佳平穩效果（參照引證案第6 頁第
        1 段末段）‧‧‧」，業已述明「引證案經由平衡環2
        由底環23與環牆22與轉子14之永久磁鐵16相吸」，因此
        原處分並無起訴理由所稱省略引證案必要技術「環牆」
        之情事。
      3.起訴理由復謂系爭案之各附屬項解讀時需將所引用之請
        求項全部技術一同解讀，然原處分僅以各附屬項之部分
        技術逕以「習知技術」判定系爭案附屬項不具進步性；
        查異議理由書(四)及(五)中業已針對系爭案逐項論述甚明，
        又系爭案說明書並未針對前揭附屬項具體描述，得推知
        異議理由書(四)及(五)中「‧‧‧系爭案申請專利範圍第6
        或16、7 或17項之「卡勾係以沖壓方式形成」及「卡勾
        上形成有一卡肋」認定為習知技術並未違誤。
      4.起訴理由又謂訴願決定僅採本局片面之詞，以及原告以
        起訴理由書所附件9 稱引證案結構（MODEL2 -4）在 此
        均無磁吸效果存在，僅系爭案結構（MODEL1）具磁吸效
        果，故可證明系爭案結構優於引證案結構之事實，而稱
        原處分不公，末稱原告於訴願書中請求到部陳述意見，
        然訴願機關卻以「核無必要」駁斥。
      5.查引證案說明書第4 頁第1 至3 行創作領域及第6 頁第
        1 段末段業已載明引證案所欲達成目的及功效甚明，再
        查原告於起訴狀第4 頁倒數第4 行業已訴稱「必需有環
        牆才可獲得轉子定位及平衡之效果。由此可得證「豎立
        之環牆」是引證案不可或缺之構件」，卻於起訴狀中再
        訴稱「引證案結構（MODEL2-4）在此均無磁吸效果存在
        ，僅系爭案結構（MODEL1）具磁吸效果，故可證明系爭
        案結構優於引證案結構之事實」，顯然起訴理由有前後
        不一之情事，另訴願決定書末段「本件案情已臻明確，
        訴願人請求到部陳述意見，核無必要，併予指明」業已
        載述甚詳。
      6.綜上所述，被告原處分並無違法，敬請駁回原告之訴。
    (三)參加人主張：
      1.本件爭點所在：
        (1)引證案是否具有系爭案之磁吸效果？
        (2)系爭案是否具有進步性？
      2.被告認定系爭案不具進步性，完全未違法：
        (1)系爭案於93年7 月27日修正申請專利範圍，該修正後
          申請專利範圍如下：
          一種具導磁片之風扇馬達，包含：
            一定子，套接並固定至一軸承座外緣；
            一電路板，固定於該定子下方；
            一轉子，具有一環形磁性體及套入該軸承座內之一
            轉軸，藉由磁交互力與該定子保持固定距離，且該
            環形磁性體具有一面向該電路板之底面；及
            一環形平板導磁片，其上形成有卡勾，該環形導磁
            片經由該卡勾嵌合該電路板並平貼該電路板表面，
            使該環形平板導磁片之導磁面僅面向該環形磁性體
            之該底面。
          如申請專利範圍第1項之具導磁片之風扇馬達，其
            中該環形平板導磁片於該電路板上之平貼區域至少
            包含該環形平板導磁片投影至該電路板上之區域。
          如申請專利範圍第1 項之具導磁片之風扇馬達，其
            中該卡勾形成於該環形平板導磁片之外周緣。
          如申請專利範圍第1項之具導磁片之風扇馬達，其
            中該卡勾形成於該環形平板導磁片之外周緣，且該
            電路板對應該卡勾位置形成開孔。
          如申請專利範圍第1 項之具導磁片之風扇馬達，其
            中該環形磁性體係為一永久磁鐵。
          如申請專利範圍第1 項之具導磁片之風扇馬達，其
            中該卡勾係以沖壓方式形成。
          如申請專利範圍第1 項之具導磁片之風扇馬達，其
            中該卡勾上形成有一卡肋。
          如申請專利範圍第1 項之具導磁片之風扇馬達，其
            中該環形平板導磁片係為一矽鋼片。
          如申請專利範圍第1 項之具導磁片之風扇馬達，其
            中該環形平板導磁片係為一鐵片。
          如申請專利範圍第1 項之具導磁片之風扇馬達，其
            中該轉軸經由一軸承套入該軸承座內。
          一種具導磁片之風扇馬達，包含：
            一基座，其中心延伸形成一軸承座；
            一定子，套接至該軸承座外緣並固定於該基座；
            一電路板，具有一中心孔，經由該中心孔套接於該
            軸承座外並固定至該基座表面；
            一轉子，其中心具有一轉軸且內周緣環設有一環形
            磁性體，該轉軸套入該軸承座內且該轉子藉由磁交
            互力與該定子保持固定距離，且該環形磁性體具有
            一面向該電路板之底面；及
            一環形平板導磁片，包含一環形部及於該環形部周
            緣形成之卡勾部，該環形平板導磁片之導磁面係位
            於該環形部表面，該環形平板導磁片經由該卡勾部
            嵌合該電路板且該環形部平貼於該電路板，使該導
            磁面僅面向該環形磁性體之該底面。
          如申請專利範圍第11項之具導磁片之風扇馬達，其
            中該卡勾部形成於該環形部之外周緣。
          如申請專利範圍第11項之具導磁片之風扇馬達，其
            中該卡勾部形成於該環形部之內周緣，且該電路板
            對應該卡勾部位置形成有開孔。
          如申請專利範圍第11項之具導磁片之風扇馬達，其
            中該環形部於該電路板上之貼覆區域至少包含該磁
            性體投影至該電路板之區域。
          如申請專利範圍第11項之具導磁片之風扇馬達，其
            中該環形磁性體係為一永久磁鐵。
          如申請專利範圍第11項之具導磁片之風扇馬達，其
            中該卡勾部係以沖壓方式形成。
          如申請專利範圍第11項之具導磁片之風扇馬達，其
            中該卡勾部上形成有一卡肋，且該卡肋與該環形部
            之間隙與該電路板之厚度實質相等。
          如申請專利範圍第11項之具導磁片之風扇馬達，其
            中該環形平板導磁片係為一矽鋼片。
          如申請專利範圍第11項之具導磁片之風扇馬達，其
            中該環形平板導磁片係為一鐵片。
          如申請專利範圍第11項之具導磁片之風扇馬達，其
            中該轉軸經由一軸承套入該軸承座內。
          如申請專利範圍第11項之具導磁片之風扇馬達，其
            中該環形部與該卡勾部係以鈑金加工方式一體成形
            。
        (2)系爭案上述申請專利範圍共有21項，其中該第1項、
          第11項分別為其第1 獨立項、第2 獨立項，該第2 項
          至第10項分別為附屬在該第1 項（第1 獨立項）之附
          屬項，該第 12 項至第 21 項分別為附屬在該第 11
          項（第 2 獨立項）之附屬項。
        (3)被告處分理由(四)認定系爭案申請專利範圍第1 項「一
          定子14，套接並固定至一軸承座外緣；一電路板18，
          固定於該定子下方；一轉子12，具有一環形磁性體40
          及套入該軸承座內之一轉軸，藉由磁交互力與該定子
          保持固定距離，且該環形磁性體具有一面向該電路板
          之底面」為習知風扇馬達之基本構件，次查系爭案申
          請專利範圍第1 項「及一環形平板導磁片16，其上形
          成有卡勾162 ，該環形導磁片16經由該卡勾162 嵌合
          該電路板並平貼該電路板18表面」，已見於引證案之
          第5 頁末段第2 行「‧‧‧該平衡環2 被固定在基板
          10‧‧‧，由基板10設定位孔18供平衡環2 之卡掣片
          21嵌卡‧‧‧，由基板10設定位孔18供平衡環2 嵌卡
          ‧‧‧，使平衡環2 被固定地固定在基板10」，其中
          系爭案卡勾162 嵌合在該電路板之嵌合機構與引證案
          平衡環2 以卡掣片21嵌卡在基板10之定位孔18，二者
          功效相同，其三系爭案申請專利範圍第1 項「使該環
          形平板導磁片16之導磁面僅面向該環形磁性體40之該
          底面」已見於引證案第6 頁第1 段第3 行「‧‧‧以
          及，由底環23對應在永久磁鐵16之底端面‧‧‧」，
          其中引證案經由平衡環2 由底環23與環牆22與轉子14
          之永久磁鐵16相吸，產生軸向及徑向之相吸磁使轉子
          轉軸與滑套軸承間運轉時有較佳平穩效果，因此系爭
          案申請專利範圍第1 項不具進步性；系爭案申請專利
          範圍第2 項之環形平板導磁片於該電路板上之貼覆區
          域至少包含該環形磁性體投影至該電路板上之區域，
          已見於引證案圖2 、3 之底環23（未標示於引證案圖
          2 、3 ，請參照引證案圖1）對 應在永久磁鐵16之底
          端面，系爭案申請專利範圍第3 、4 項該卡勾形成於
          該環形平板導磁片之外周緣，且該電路板對應該卡勾
          位置形成開孔，已見於引證案圖4 、6 中卡掣片41與
          定位孔18或卡掣片61與定位孔18中，系爭案申請專利
          範圍第5 項該環形磁性體係為一永久磁鐵與引證案永
          久磁鐵16相同，系爭案申請專利範圍第6 、7 項之「
          卡勾係以沖壓方式形成」及「卡勾上形成有一卡肋」
          為習知技術，故俱不具進步性；系爭案申請專利範圍
          第8 、9 項之「該環形平板導磁片係為一矽鋼片」及
          「該環形平板導磁片係為一鐵片」已見於引證案第5
          頁倒數第7 行，為實質相同之技術手段，不具進步性
          ，系爭案申請專利範圍第10項之「該轉軸經由一軸承
          套入該軸承座內」已見於引證案圖1 之軸座11、轉動
          軸15、軸孔13，亦不具進步性。
        (4)被告處分理由(五)認定系爭案申請專利範圍第11項「一
          環形平板導磁片，包含一環形部及於該環形部周緣形
          成之卡勾部，該環形平板導磁片16之導磁面係位於該
          環形部表面，該環形平板導磁片經由該卡勾部162 嵌
          合該電路板且該環形部平貼於該電路板，使該導磁面
          僅面向該環形磁性體40之該底面」，已見於引證案之
          第5 頁末段第2 行「‧‧‧該平衡環2 被固定在基板
          10‧‧‧，由基板10設定位孔18供平衡環2 之卡掣片
          21嵌卡‧‧‧，由基板10設定位孔18供平衡環2 嵌卡
          ‧‧‧，使平衡環2 被固定地固定在基板10」及引證
          案第6 頁第1 段第3 行「‧‧‧以及，由底環23對應
          在永久磁鐵16之底端面‧‧‧」，其中引證案經由平
          衡環2 由底環23與環牆22與轉子14之永久磁鐵16相吸
          ，產生軸向及徑向之相吸磁使轉子轉軸與滑套軸承間
          運轉時有較佳平穩效果（參照引證案第6 頁第1 段末
          段），因此系爭案申請專利範圍第11項不具進步性；
          系爭案申請專利範圍第12、13項該卡勾形成於該環形
          平板導磁片之外周緣或內周緣，且該電路板對應該卡
          勾位置形成開孔，已見於引證案圖4 、6 中卡掣片41
          與定位孔18或卡掣片61與定位孔18中，系爭案申請專
          利範圍第14項之環形平板導磁片於該電路板上之貼覆
          區域至少包含該環形磁性體投影至該電路板上之區域
          ，已見於引證案圖2 、3 之底環23（未標示於引證案
          圖2 、3 ，請參照引證案圖1）對 應在永久磁鐵16之
          底端面，系爭案申請專利範圍第15項該環形磁性體係
          為一永久磁鐵與引證案永久磁鐵16相同，系爭案申請
          專利範圍第16、17項之「卡勾係以沖壓方式形成」及
          「卡勾上形成有一卡肋」為習知技術，故以上俱不具
          進步性；系爭案申請專利範圍第18、19項之「其中該
          環形平板導磁片係為一矽鋼片」、「該環形平板導磁
          片係為一鐵片」已見於引證案第5 頁倒數第7 行，為
          實質相同之技術手段，不具進步性，系爭案申請專利
          範圍第20項之「該轉軸經由一軸承套入該軸承座內」
          已見於引證案圖1 之軸座11、轉動軸15、軸孔13，系
          爭案申請專利範圍第21項之「該環形部與該卡勾部係
          以鈑金加工方式一體成形」，其中鈑金加工方式一體
          成形為習知技術，並不具進步性。
        (5)系爭案申請專利範圍第1 項（第1 獨立項）不具進步
          性：
          系爭案之風扇馬達與引證案之馬達為同一技術領域
            ，該定子、轉子及電路板等為習知風扇馬達之基本
            構件，系爭案之主要技術特徵僅在於：「一環形平
            板導磁片16，其上形成有卡勾162 ，該環形導磁片
            16經由該卡勾162嵌合該電路板18並平貼該電路板
            18表面，使該環形平板導磁片16之導磁面僅面向該
            環形磁性體40之該底面」。
          系爭案之「一環形平板導磁片16，其上形成有卡勾
            162 ，該環形導磁片16經由該卡勾162 嵌合該電路
            板並平貼該電路板18表面」，與引證案「該平衡環
            2 被固定在基板10，在本較佳實施例當中，由基板
            10設定位孔18供平衡環2之卡掣片21嵌卡，以及，
            更可以將該卡掣片21彎折，使平衡環2被牢固地固
            定在基板10」技術手段、功效相同。
          系爭案「使該環形平板導磁片16之導磁面僅面向該
            環形磁性體40之該底面」，與引證案「由底環23對
            應在永久磁鐵16之底端面」【引證案第6 頁第3 行
            】技術手段、功效相同。
          系爭案之「導磁片16與磁性體40間所形成之環狀分
            佈軸向吸引力F，對轉子12而言形成為一分佈非常
            均勻且完全對稱朝向基座20之軸向拉力，如此可確
            保轉子12於轉動時之平衡位置」等作用、功效，其
            亦與引證案「該轉子14在旋轉時，由平衡環2之環
            牆22與底環23分別與轉子14之永久磁鐵16相吸磁，
            ‧‧‧，因此，該轉子14之旋轉可以獲得定位及被
            平衡向下拉之較佳平穩旋轉效果」【引證案第6頁
            第4 行以下】等功效相同，因此，被告認定系爭案
            申請專利範圍第1 項不具進步性，完全未違法。
        (6)系爭案申請專利範圍第11項（第2 獨立項）不具進步
          性：
          系爭案之風扇馬達與引證案之馬達為同一技術領域
            ，該基座、定子、轉子及電路板等為習知風扇馬達
            之基本構件，系爭案之主要技術特徵僅在於：「一
            環形平板導磁片16，包含一環形部161及於該環形
            部周緣形成之卡勾部162，該環形平板導磁片16之
            導磁面係位於該環形部表面，該環形平板導磁片16
            經由該卡勾部162 嵌合該電路板18且該環形部平貼
            於該電路板，使該導磁面僅面向該環形磁性體40之
            該底面」。
          系爭案之「一環形平板導磁片16，其上形成有卡勾
            部162 ，該環形導磁片16經由該卡勾部162 嵌合該
            電路板並平貼該電路板18」，與引證案「該平衡環
            2 被固定在基板10，在本較佳實施例當中，由基板
            10設定位孔18供平衡環2之卡掣片21嵌卡，以及，
            更可以將該卡掣片21彎折，使平衡環2被牢固地固
            定在由基板10」技術手段、功效相同。
          系爭案「使該導磁面僅面向該環形磁性體40之該底
            面」，與引證案「由底環23對應在永久磁鐵16之底
            端面」技術手段、功效相同。
          系爭案之「導磁片16與磁性體40間所形成之環狀分
            佈軸向吸引力F，對轉子12而言形成為一分佈非常
            均勻且完全對稱朝向基座20之軸向拉力，如此可確
            保轉子12於轉動時之平衡位置」等作用、功效，其
            亦與引證案「該轉子14在旋轉時，由平衡環2之環
            牆22與底環23分別與轉子14之永久磁鐵16相吸磁，
            ‧‧‧，因此，該轉子14之旋轉可以獲得定位及被
            平衡向下拉之較佳平穩旋轉效果」等功效相同，因
            此，被告認定系爭案申請專利範圍第11項不具進步
            性，完全未違法。
        (7)系爭案申請專利範圍第2 項至第10項，及第12項至第
          21項不具進步性：
          系爭案申請專利範圍第2 項至第10項為附屬在第1
            項（第1 獨立項之附屬項），及該第12項至第21項
            為附屬在第11項（第2獨立項之附屬項），該申請
            專利範圍第1 項（第1 獨立項）、第11項（第2 獨
            立項）之技術內容已如前述不具進步性，因此，系
            爭案申請專利範圍第2 項至第10項，及第12項至第
            21項是否不具進步性，僅需就該附屬項之技術內容
            加以討論。
          系爭案申請專利範圍第2項及第14項之技術內容分
            別為「該環形平板導磁片於該電路板上之平貼區域
            至少包含該環形平板導磁片投影至該電路板上之區
            域」、「該環形部於該電路板上之貼覆區域至少包
            含該磁性體投影至該電路板之區域」。經查，引證
            案揭示「由底環23對應在永久磁鐵16之底端面」，
            因此，系爭案該技術手段亦與引證案相同，被告認
            定系爭案申請專利範圍第2 項及第14項不具進步性
            ，完全未違法。
          系爭案申請專利範圍第3項技術內容為「該卡勾形
            成於該環形平板導磁片之外周緣」、第3項技術內
            容為「該卡勾形成於該環形平板導磁片之外周緣，
            且該電路板對應該卡勾位置形成開孔」、第12項技
            術內容為「該卡勾形成於該環形平板導磁片之外周
            緣」、第13項技術內容為「該卡勾部形成於該環形
            部之內周緣，且該電路板對應該卡勾部位置形成有
            開孔」。經查，引證案揭示「由基板10設定位孔18
            供平衡環2之卡掣片21嵌卡」，因此，系爭案該技
            術手段亦與引證案相同，被告認定系爭案申請專利
            範圍第2 項、第3 項及第12項、第13項不具進步性
            ，完全未違法。
          系爭案申請專利範圍第5項、第15項技術內容為「
            該環形磁性體係為一永久磁鐵」。經查，引證案揭
            示「轉子14具有永久磁鐵16環繞在定子座12之磁極
            片17周圍」，因此，系爭案該技術手段亦與引證案
            相同，被告認定系爭案申請專利範圍第5 項及第15
            項不具進步性，完全未違法。
          系爭案申請專利範圍第6項、第16項技術內容為「
            該卡勾部係以沖壓方式形成」；第7項技術內容為
            「該卡勾上形成有一卡肋」、第17項技術內容為「
            該卡勾部上形成有一卡肋，且該卡肋與該環形部之
            間隙與該電路板之厚度實質相等」。經查，該卡勾
            部以沖壓方式形成；該卡勾上形成有卡肋；及該卡
            肋與該環形部之間隙與該電路板之厚度實質相等，
            均為習知之沖壓設計知識與技術，因此，被告認定
            系爭案申請專利範圍第6 項、第7 項及第16項、第
            17項不具進步性，完全未違法。
          系爭案申請專利範圍第8項、第18項技術內容為「
            該環形平板導磁片係為一矽鋼片」；第9項、第19
            項技術內容為「該環形平板導磁片係為一鐵片」。
            經查，引證案揭示「平衡環2係由可以與永久磁鐵
            16產生相吸磁之材質製成」，因此，系爭案之該環
            形平板導磁片為矽鋼片、鐵片，僅為習知之材質選
            用，與引證案之「平衡環2係由可以與永久磁鐵16
            產生相吸磁之材質製成」實質相同，因此，被告認
            定系爭案申請專利範圍第8 項、第9 項及第18項、
            第19項不具進步性，完全未違法。
          系爭案申請專利範圍第10項、第20項技術內容為「
            該轉軸經由一軸承套入該軸承座內」。經查，該技
            術內容亦與引證案之「軸座11、轉動軸15、軸孔13
            」技術手段相同，被告認定系爭案申請專利範圍第
            10項及第20項不具進步性，完全未違法。
          系爭案申請專利範圍第21項技術內容為「該環形部
            與該卡勾部係以鈑金加工方式一體成形」。經查，
            該卡勾部以鈑金加工方式一體成形，僅為習知之沖
            壓設計知識與技術，被告認定系爭案申請專利範圍
            第21項不具進步性，完全未違法。
        (8)且，系爭案說明書揭示：「卡勾部162 之卡肋162a
          僅為說明卡勾部162 獲致嵌合電路板18之機能的例示
          結構，而非限制本創作。任何形成於卡勾部162 上，
          使卡勾部162 達到擋止電路板18之移動俾獲得導磁片
          16與電路板18間之嵌合效果的機能性構造，皆不脫離
          本創作之範圍」。
        (9)系爭案之上述片斷技術係與引證案「平衡環2 被固定
          在基板10」為同一技術手段。系爭案之「卡勾部162
          伸入開孔42並抵靠電路板18底部」，與引證案「平衡
          片2 以卡掣片21嵌卡在基板10之定位孔18」技術手段
          相同，該二者僅為習知之嵌合效果的機能性構造，因
          此，該二者之片斷技術相同，且系爭案亦未能增進功
          效，係不具進步性。
        (10)原告起訴理由及在準備程序中之主張，故意迴避系爭
          案之該技術特徵，針對系爭案與引證案之磁吸效果加
          以比較，其意在混淆系爭案之技術特徵，該主張應不
          足採，系爭案不具進步性，且被告之認定並無違法。
      3.引證案是否具有系爭案之磁吸效果？
        (1)原告起訴理由附件9 為系爭案與引證案之性能測試，
          該起訴理由主張：「引證案結構 (MODEL2-4) 在此均
          無磁吸效果存在」。
        (2)引證案之創作說明揭示：「中華民國專利公報公告第
          422493號「穩定平衡吸磁片」專利案，其係揭示一種
          能增進風扇轉動平衡之設計，係於風扇之殼體套設葉
          片之基座上，相對於設於葉片內部之磁鐵位置設有一
          吸磁片，能感應磁鐵之磁力，使葉片轉動時能被此感
          應磁力下拉，而具有維持葉片轉動的平衡作用。另外
          ，申請人所申准公告第421369號「無刷直流馬達平衡
          片定位及其磁極片構造」專利案，則係將其一磁極片
          延伸有腳，腳支持一環體，環體與磁極片平面形成平
          行且在非同一平面，轉子之環形永久磁鐵與該環體形
          成不接觸且相對應之相吸。按，該二專利案所揭示之
          吸磁片、磁極片平面係與永久磁鐵之環形端面作吸磁
          作用，由於該吸磁片、磁極片平面與轉子之永久磁鐵
          之吸磁面有限，因此，當該轉子旋轉時其平衡及定位
          效果仍未臻理想。」。
        (3)引證案之創作目的在：「提供一種馬達之平衡環構造
          ，該平衡環與轉子之永久磁鐵之間，具有較大相對應
          吸磁面積，因此，使該轉子在旋轉時，有最佳之定位
          及平衡效果者。」。
        (4)引證案創作說明揭示：「該轉子14在旋轉時，由於該
          環牆22對應在該轉子14永久磁鐵16下側，以及該永久
          磁鐵16具有來自環牆22與底環23二個方向之相吸磁，
          因此，該轉子14之旋轉可以獲得定位及被平衡向下拉
          之較佳平穩旋轉效果。」。
        (5)按，「利用吸磁片感應轉子磁鐵之磁力，使葉片轉動
          時能被此感應磁力下拉，以維持轉子轉動的平衡作用
          」，乃習知技術，且引證案之創作目的，乃在改良該
          公告第422493號、第421369號等，設該環牆22對應在
          該轉子14永久磁鐵16下側，以及該永久磁鐵16具有來
          自環牆22與底環23二個方向之相吸磁，以增加吸磁面
          。
        (6)原告之起訴理由本末倒置，並非事實，顯在混淆視聽
          ，相較之下，引證案之磁吸效果遠優於系爭案，系爭
          案係未能增進功效。
      4.綜上所述，系爭案不具進步性，故被告為「異議成立，
        應不予專利之處分」，並無違法。
    理  由
一、按凡對物品之形狀、構造或裝置之創作或改良，而可供產業
    上利用者，得依法申請取得新型專利，固為系爭案核准審定
    時專利法第97條暨第98條第1 項前段所明定。惟其新型如係
    「運用申請前既有之技術或知識，而為熟習該項技術者所能
    輕易完成且未能增進功效時」，仍不得依法申請取得新型專
    利，復為同法第98條第2 項所明定。
二、本件系爭第00000000號「具導磁片之風扇馬達」新型專利異
    議案，參加人所提異議證據為91年9 月1 日公告之第000000
    00號「馬達之平衡環構造」新型專利案（即引證案）。案經
    被告審查略以：原告於93年7 月27日所提系爭案申請專利範
    圍修正本並未變更實質，且係申請專利範圍過廣之修正，應
    准予修正，本件異議案依該修正本審查；系爭案申請專利範
    圍第1 項及第11項獨立項所界定之技術內容，其中部分為習
    知風扇馬達之基本構件外，其餘皆已揭露於引證案中，且系
    爭案之卡勾嵌合該電路板之嵌合機構，與引證案之平衡環以
    卡掣片嵌卡在基板之定位孔，二者功效相同；又引證案經由
    平衡環由底環與環牆及轉子之永久磁鐵相吸，產生軸向及徑
    向之相吸磁，使轉子轉軸與滑套軸承間運轉時具有較佳平穩
    效果，故系爭案申請專利範圍第1 項及第11 項 之獨立項不
    具進步性；另系爭案申請專利範圍第2 至10 項 及第12至21
    項等附屬項所載內容，或已見於引證案中，或為習知技術，
    亦均不具進步性，乃為異議成立，應不予專利之處分。原告
    不服，依序提起訴願及行政訴訟；兩造及參加人之主張，各
    如事實欄所載，其爭點厥為系爭案是否有違核准審定時專利
    法第98條第2 項進步性之規定，不符新型專利之要件？
三、經查，系爭案之風扇馬達與引證案之馬達為同一技術領域，
    其定子、轉子及電路板等均為習知風扇馬達之基本構件，二
    案並無不同，所差異部分僅在於系爭案之環形平板導磁片與
    引證案之平衡環而已，此為原告所不爭。雖原告訴稱系爭案
    之環形平板導磁片，其上形成有卡勾，該環形平板導磁片經
    由該卡勾嵌合該電路板並平貼該電路板表面，使該環形平板
    導磁片之導磁面僅面向該環形磁性體之該底面，且有較大之
    磁吸效果；而引證案之平衡環須另有「豎立之環牆」，始能
    達成磁吸效果，其功效不如系爭案云云。惟查，系爭案之環
    形導磁片之構成，據其申請專利範圍第1 及第11獨立項之記
    載為：「其上形成有卡勾，該環形導磁片經由該卡勾嵌合該
    電路板並平貼於該電路板表面，使該環形平板導磁片之導磁
    片僅面向該環形磁性體之該底面」或「包含一環形部及於該
    環形部周緣形成之卡勾部，該環形平板導磁片之導磁面係位
    於該環形部表面，該環形平板導磁片經由該卡勾部嵌合平貼
    於該電路板，使該導磁面僅面向該環形磁性體之該底面」，
    此部分之構成已分別揭露於引證案專利說明書第5 頁末段第
    2 行至第5 行所載「‧‧‧該平衡環被固定在基板‧‧‧，
    由基板設定位孔供平衡環之卡掣片嵌卡‧‧‧，使平衡環被
    牢固地固定在基板」及第6 頁第1 段第3 行至第4 行所載「
    ‧‧‧由該底環對應在永久磁鐵之底端面‧‧‧」等內容中
    。再者，由引證案專利說明書第6 頁第4 行起記載「該轉子
    在旋轉時，由平衡環之環牆與底環分別與轉子之永久磁鐵相
    吸磁，‧‧‧，因此，該轉子之旋轉可以獲得定位及被平衡
    向下拉之較佳平穩旋轉效果」，及由系爭案專利說明書第8
    頁第11行起記載「‧‧‧導磁片與磁性體間所形成之環狀分
    佈軸向吸引力F ，對轉子而言形成為一分佈非常均勻且完全
    對稱朝向基座之軸向拉力，如此可確保轉子於轉動時之平衡
    位置」，可知兩案之創作目的及作用同為轉子轉動時獲致具
    有最佳定位及平衡效果。又引證案之平衡環，其構成除了有
    底環外，雖如原告所稱另有「豎立之環牆」，惟其作用如引
    證案專利說明書第6 頁第2 行起之說明「當轉子由轉動軸樞
    接在定子座之軸孔時，該平衡環之環牆係環繞在永久磁鐵外
    側，以及由底環對應在永久磁鐵之底端面，因此，該轉子在
    旋轉時，由平衡環之環牆與底環分別與轉子之永久磁鐵相吸
    磁，因此，二者間會有較大之相吸磁面積，且該轉子在旋轉
    時，由於該環牆對應在該轉子之永久磁鐵下側，以及該永久
    磁鐵具有來自環牆與底環二個方向之相吸磁，因此該轉子之
    旋轉可以獲得定位及被平衡向下拉之較佳平穩旋轉效果。」
    可知，引證案平衡環之底環，即能達到系爭案環形平板導磁
    片相同之磁吸效果（軸向方向），引證案平衡環另加「環牆
    」之構件，則係更加強與永久磁鐵「徑向方向」的磁吸效果
    ；是原告訴稱引證案之平衡環須另有「環牆」之構件，始能
    達到與系爭案環形平板導磁片相同之磁吸效果云云，並非事
    實。基上說明，系爭案申請專利範圍第1 項及第11項獨立項
    所界定之技術內容，顯係運用申請前已公開之引證案既有技
    術或知識，而為熟習該項技術者所能輕易完成，且未能增進
    功效，自不具進步性。至原告訴稱其實驗結果系爭案磁吸強
    度優於引證案乙節，姑不論此僅為原告片面之詞，尚乏公信
    力，且系爭案與引證案之整體構成均在於達成轉子轉動時獲
    致具有最佳定位及平衡效果，前已述明，磁吸強度並非系爭
    案訴求之功效，其專利說明書亦未作此主張，是原告執為系
    爭案具進步性之論據，實不足採。次查，系爭案申請專利範
    圍第2 及14項附屬項所載內容已見於引證案第2 、3 圖中；
    第3 、4 及12、13項附屬項所載內容已見於引證案第4 、6
    圖中；第5 及15項附屬項所載該環形磁性鐵為一永久磁鐵與
    引證案之永久磁鐵相同；第10及20項附屬項所載內容已見於
    引證案第1 圖中，凡此業經原處分論明；至其第8 、9 及18
    、19項附屬項所載「‧‧‧其中該環形平板導磁片係為一矽
    鋼片」及「‧‧‧其中該環形平板導磁片係為一鐵片」已見
    於引證案專利說明書第5 頁倒數第7 行所載「平衡環係由可
    以與永久磁鐵產生相吸磁之材質製成」，二者為實質相同之
    技術手段；又其第6 、7 項及第16、17項附屬項所載內容，
    僅廣泛界定其「卡勾係以沖壓方式形成」及「卡勾上形成有
    一卡肋」，並未具體描述其技術特徵，而以沖壓方式形成卡
    勾及卡肋，係屬習知技術；另其第21項附屬項所載該環形部
    與卡勾部係以鈑金加工方式一體成形，亦為習知技術，故系
    爭案申請專利範圍第2 至10項及第12至21項等附屬項所界定
    之細部特徵亦不具進步性。末按，「訴願人或參加人請求陳
    述意見而有正當理由者，應予到達指定處所陳述意見之機會
    。」固為訴願法第63條第3 項所規定，惟訴願人或參加人之
    請求是否有正當理由，有無使其到達指定處所陳述意見之必
    要，仍應由受理訴願機關依職權認定及行使，非謂訴願人或
    參加人有此請求即應准許；本件訴願決定書末段既已敘明「
    本件案情已臻明確，訴願人請求到部陳述意見，核無必要」
    ，原告對此猶任意指摘，即非可採。
四、綜上所述，系爭案申請專利範圍各獨立項及附屬項均不具進
    步性；原告所訴，核不足採。從而，被告認系爭案有違其核
    准審定時專利法第98條第2 項之規定，所為本件異議成立，
    應不予專利之處分，洵無違誤，訴願決定予以維持，亦無不
    合。原告訴請撤銷訴願決定及原處分，為無理由，應予駁回
    。
據上論結，本件原告之訴為無理由，依行政訴訟法第98條第3 項
前段，判決如主文。
中    華    民    國    95    年     7    月   26     日
                    第二庭審判長法  官  徐  瑞  晃
                                法  官  蕭  惠  芳
                                法  官  李  得  灶
上為正本係照原本作成。
如不服本判決，應於送達後20日內向本院提出上訴狀並表明上訴
理由，如於本判決宣示後送達前提起上訴者，應於判決送達後20
日內補提上訴理由書（須按他造人數附繕本）。
中    華    民    國    95    年     7    月   31     日
                                書記官  陳  清  容


司法院資訊處製作；財團法人民間司法改革基金會備份。
